臺灣高等法院臺南分院刑事判決
109年度上訴字第1351號
上  訴  人  臺灣雲林地方檢察署檢察官江金星
被      告  賴旻義



上列上訴人因被告犯毒品危害防制條例案件，不服臺灣雲林地方
法院109年度訴字第620號中華民國109年9月8日第一審判決（起
訴案號：臺灣雲林地方檢察署109年度撤緩毒偵字第94號），提
起上訴，本院判決如下：
    主  文
上訴駁回。
    理  由
一、公訴意旨略以：被告基於施用第一級毒品海洛因之犯意，於
    民國108年5月1日下午3時許，在雲林縣斗南鎮小東里某產業
    道路旁，施用第一級毒品海洛因1次，因認被告涉犯毒品危
    害防制條例第10條第1項之施用第一級毒品罪嫌。
二、按①案件有起訴之程序違背規定之情形者，應諭知不受理之
    判決，並得不經言詞辯論為之，刑事訴訟法第303條第1款、
    第307條分別定有明文。②犯毒品危害防制條例（下稱同條例
    ）第10條之施用第一、二級毒品罪者，檢察官應聲請法院裁
    定，或少年法院（地方法院少年法庭）應先裁定，令被告或
    少年入勒戒處所觀察、勒戒，其期間不得逾2月，同條例第2
    0條第1項定有明文。且被告行為後同條例第3項及第23條第2
    項業經修正，並增定同條例第35條之1，均於109年7月15日
    生效。依增定之同條例第35條之1第1款及第2款前段規定：
    施行前犯同條例第10條之施用第一、二級毒品罪之案件，於
    施行後，偵查中由檢察官依修正後規定處理，審判中由法院
    或少年法院（地方法院少年法庭）依修正後規定處理。
三、而修正後同條例第20條第3項係規定「依前項規定為觀察、
    勒戒或強制戒治執行完畢釋放後，3年後再犯第10條之罪者
    ，適用前2項之規定。」；修正後同條例第23條第2項亦僅規
    定「觀察、勒戒或強制戒治執行完畢釋放後，3年內再犯第1
    0條之罪者，檢察官或少年法院（地方法院少年法庭）應依
    法追訴或裁定交付審理。」，則再犯（含3犯以上）施用第
    一、二級毒品者，如距最近1次犯該罪，經依同條例第20條
    第1項、第2項規定令觀察、勒戒或強制戒治執行完畢釋放後
    已逾3年，即應再令觀察、勒戒，不因其間是否另犯該罪經
    起訴、判刑或執行而受影響，俾落實此次寬厚刑事政策之變
    革。
四、經查：
  ㈠檢察官起訴被告的本案上開犯行，業據被告於警詢、偵查及
    本院審理中坦承不諱（警卷第6頁、851號偵查卷第22頁），
    且被告的尿液經檢驗有第一級毒品海洛因代謝物陽性反應，
    有尿液檢驗報告、姓名與代號對照表可參（警卷第5頁、第6
    頁），被告本案犯行堪先認定。（原審判決漏未認定被告此
    次犯行，構成理由乃有缺漏，應由本院補充認定）。
　㈡其次，被告曾因施用毒品案件，經法院裁定送觀察勒戒，因
    有繼續施用毒品傾向，經法院裁定送強制戒治，於95年12月
    19日期滿，由臺灣雲林地方檢察署檢察官以96年度戒毒偵字
    第3號為不起訴處分確定，迄今未曾再執行觀察、勒戒或強
    制戒治等情，有被告前案紀錄表可查。本案被告施用海洛因
    之時間，距被告最近一次強制戒治執行完畢釋放時已逾3 年
    ，檢察官依法應聲請法院裁定被告送觀察、勒戒。  
　㈢檢察官係於109年7月27日偵查終結本案，至109年8月6日繫屬
    於原審法院，有本案起訴書、臺灣雲林地方檢察署109年8月
    6日移送審判函文、原審法院收狀戳章附卷可憑，因此，依
    修正後同條例第35條之1第1款規定，檢察官本應依據109年1
    月15日修正，於109年7月15日施行之同條例規定處理，即向
    法院聲請對被告裁定送觀察、勒戒或其他適法處分；惟檢察
    官卻逕予起訴，故本案起訴之程式即屬違背規定，法院即應
    不經言詞辯論，而為不受理判決之諭知。
五、駁回檢察官上訴的理由：
　㈠原審審理後，認為本案檢察官起訴程式違反規定，而不經言
    詞辯論，諭知本件公訴不受理，其認事用法並無違誤。（至
    於原審漏未積極認定被告構成本案犯行的證據，應由本院補
    充之）。
　㈡檢察官上訴主張：被告於96年間經強制戒治執行完畢後，曾
    於多次因施用毒品案件，經法院判處罪刑確定，被告應已不
    符合觀察、勒戒的要件，本案應依法對被告判處罪刑云云（
    上訴書第1頁）。然查：
　⒈87年5月20日毒品危害防制條例公布施行後之刑事政策，對於
    施用毒品者，已揚棄純粹的犯罪觀，雖強調「除刑不除罪」
    之理念，認為施用毒品者具有「病患性犯人」之特質，惟因
    當時戒治及醫療體系均不完整、專業人員欠缺且戒毒知識尚
    有不足，社會大眾仍視施用毒品者為「犯人」而非「病患」
    ，暨相關戒毒及事後之追蹤、輔導配套措施亦不完備，其刑
    事政策明顯將施用毒品者偏向「犯人」身分處理，導致監獄
    人滿為患，且施用毒品人口不減反增。為此，戒毒政策不得
    不改弦易轍開始正視施用毒品者實屬「病患」之特質。先於
    97年新增毒品條例第24條附命完成戒癮治療緩起訴制度，確
    立「附命完成戒癮治療緩起訴處分」及「觀察、勒戒或強制
    戒治」雙軌治療模式 。
　⒉本次修正之毒品條例第20條第3項及第23條第2項，雖僅將原
    條文之再犯期間由「5年」改為「3年」，惟鑑於將施用毒品
    者監禁於監獄內，僅能短期間防止其接觸毒品，因慣用毒品
    產生之「心癮」根本無法根除，並慮及毒品條例施行多年累
    積之戒毒經驗及實效，暨逐步擴充之醫療、戒癮機構、專業
    人力、社區支援系統等資源，尤以本次毒品條例第24條修正
    ，擴大檢察官對施用毒品者附條件緩起訴處分之範圍，使其
    能視個案具體情形給予適當多元社區處遇。本次修正後對於
    施用毒品者之思維，自應與時俱進，擺脫以往側重於「犯人
    」身分之處罰，著重其為「病患」之特質，並以「治療」疾
    病為出發點，重新評價前揭所謂「3年後再犯」之意義。
  ⒊毒品戒除不易，須經長期且持續之治療，施用毒品者既被視
    為「病患性犯人」，最佳處遇方式即為治療。對於施用毒品
    者之治療方式，有機構外之處遇（如自行赴醫院戒癮、附命
    完成戒癮治療緩起訴處分等），或機構內之觀察、勒戒或強
    制戒治；至對施用毒品者科以刑罰，無非在運用刑罰之一般
    預防功能以嚇阻毒品之施用。監獄為執行場所而非戒癮專責
    機構，針對施用毒品者及其再犯之特性，法務部於106年12
    月5日頒訂之「科學實證之毒品犯處遇模式計畫」，目的即
    是積極引進地區醫療體系之協助，提供毒癮戒治，落實社區
    追蹤輔導及治療之銜接，俾修復創傷、預防再犯。惟刑罰因
    涉及人身自由之基本權，故於施用毒品初犯時皆以傳統之機
    構外或機構內處遇方式治療，如再施用毒品時，始科以刑事
    責任。而當刑罰處遇仍不能有效幫助施用毒品者改善惡習時
    ，即表示無法以此方式發揮治療效果，若繼續施以刑罰只具
    懲罰功能，不僅無法戒除毒癮，更漸趨與社區隔離，有礙其
    復歸社會。　　
　⒋基於憲法應保障人民之生存權，及根據每個國民生存照顧需
    要提供基本給付之理念，為協助施用毒品者戒除毒癮復歸社
    會，對於經監獄監禁處遇後仍再犯之施用毒品者，更應恢復
    以機構內、外之治療協助其戒除毒癮。此即本次修正毒品條
    例第20條第3項關於施用毒品者所謂「3年後再犯」係何所指
    之立法真諦。除檢察官優先適用第24條命附條件緩起訴處分
    處遇（不論幾犯，亦無年限）外，對於施用毒品初犯者，即
    應適用第20條第1項、第2項為機構內之觀察、勒戒或強制戒
    治；若於上開機構內處遇執行完畢釋放後，於「3年內再犯
    」者，依第23條第2項規定，應依法追訴；倘於「3年後再犯
    」自應再回歸到傳統醫療體系機構內重為觀察、勒戒或強制
    戒治之治療。是對於戒除毒癮不易者，唯有以機構內、外處
    遇及刑事制裁等方式交替運用，以期能控制或改善其至完全
    戒除毒癮。
　⒌綜上，對於毒品條例第20條第3項及第23條第2項所謂「3年後
    （內）再犯」，應跳脫以往窠臼，以「3年」為期，建立「
    定期治療」之模式。其規定中所謂「3年後再犯」，只要本
    次再犯（不論修正施行前、後）距最近1次觀察、勒戒或強
    制戒治執行完畢釋放，已逾3年者，即該當之，不因其間有
    無犯第10條之罪經起訴、判刑或執行而受影響。
　㈢另檢察官上訴復主張：被告本次犯行，前於108年間係經檢察
    官先以108年度毒偵字第851號附命完成戒癮治療之緩起訴處
    分（下稱附命緩起訴處分），被告因未履行該戒癮治療命令
    ，方經檢察官以撤銷該緩起訴處分，並以本案偵查案號提起
    公訴，被告前經檢察官的附命緩起訴處分事實上已等同於觀
    察、勒戒處遇，本案已無聲請觀察、勒戒的餘地（上訴書第
    2頁以下）。然查：
　⒈修正後毒品條例第20條第3項、第23條第2項均以「『觀察、
    勒戒或強制戒治執行完畢』釋放後」，據以計算該「3 年後
    」、「3年內」期間。是欲適用上揭2項規定，自以觀察、勒
    戒等處遇「執行完畢」並釋放為其前提。苟觀察、勒戒等處
    遇尚未執行完畢，自無從起算該「3年」期間，即無該2項規
    定之適用。被告經「附命緩起訴」之該次施用第一級、第二
    級毒品犯行，前無施用第一級、第二級毒品紀錄，致其未曾
    受觀察、勒戒等處遇。後案又係在「附命緩起訴」經撤銷確
    定後再犯，與修正後毒品條例第23條第2 項、修正前同條例
    第24條第2 項之要件均不相符，自無從適用上述2項規定追
    訴處罰甚明。
　⒉97年4月30日修正公布之毒品條例第24條第1項（109年1月15
    日公布之新法亦同），已改採觀察、勒戒等處遇與「附命緩
    起訴」並行之雙軌模式，後者並擴及毒品條例第23條第2 項
    （3 年內再犯）情形，可見立法者有意在「附命緩起訴」程
    序，對施用第一級、第二級毒品者，採取更為寬容之態度。
    上述二程序其執行方式有別，其間仍有差異。前者依毒品條
    例第20條第1項、第2項之規定，視其執行成效，由觀察、勒
    戒，進而強制戒治，循序為之。後者依修正前毒品條例第24
    條第1 項，檢察官得為「附命緩起訴」。而依「認定標準」
    第3條、第7條、第11條規定，「戒癮治療」包括「藥物治療
    、心理治療、社會復健治療」、「戒癮治療之期程以連續1
    年為限」、檢察官為上開緩起訴處分得指定被告應遵行事項
    等。被告同意參加「附命緩起訴」，即應完成「戒癮治療」
    、檢察官指定之應遵行事項至緩起訴期間屆滿乃止。前者與
    後者對照以觀，「附命緩起訴」雖得佐以採尿、對相關規定
    遵守等方式之約制，使被告確實完成「戒癮治療」，但「戒
    癮治療」始為「附命緩起訴」之核心治療方式，並得取代觀
    察、勒戒等處遇，期能完全戒除被告之毒癮。依上揭說明，
    被告在「戒癮治療」完成前，仍難謂得與觀察、勒戒等處遇
    「已執行完畢」等同視之。本件「附命緩起訴」因已撤銷，
    被告之「戒癮治療」並未完成，自與觀察、勒戒等處遇執行
    完畢有別。
  ⒊觀之修正後毒品條例第20條第3項、第23條第2項立法體例，
    依其文義僅限於觀察、勒戒等處遇執行完畢釋放後，3 年內
    再犯第10條之罪者，始應依法追訴或裁定交付審理。本次修
    法在放寬觀察、勒戒等處遇之適用時機，如係初犯，本應依
    同條例第20條第1項規定予以觀察、勒戒，縱曾於3年內再犯
    經追訴處罰，究與經觀察、勒戒等處遇之完整療程不同，倘
    本次施用毒品已超過3 年，仍應再予觀察、勒戒，此為最高
    法院最近所採見解，亦即修正後毒品條例就施用毒品之犯行
    ，係以被告是否曾經接受觀察、勒戒等處遇，而非以其是否
    曾因施用毒品經追訴處罰，為其追訴條件，縱被告前案係經
    追訴處罰，而後案於緩起訴處分確定3 年內，再犯施用毒品
    罪，其前既未曾受觀察、勒戒處分，基於平等原則，仍應為
    相同處理。
  ⒋依修正後毒品條例第24條第1 項規定，檢察官可依刑事訴訟
    法第253條之2第1項第4款至第6款或第8款規定，為各項附條
    件之緩起訴處分，不限於修正前同條項所定「附命戒癮治療
    」之緩起訴處分，以使毒品施用者獲得有利於戒除毒品之適
    當處遇；修正後同條第2 項亦規定：「前項緩起訴處分，經
    撤銷者，檢察官應繼續偵查或起訴。」其立法理由並說明：
    「緩起訴處分是利用機構外之處遇，協助施用毒品者戒除毒
    癮，為達成戒除毒癮之目的，於撤銷緩起訴處分後，宜由檢
    察官依法繼續偵查或起訴，亦即仍有現行條文第20條觀察、
    勒戒及強制戒治制度之適用，俾利以機構內之處遇方式協助
    其戒除毒癮，亦得為不同條件或期限之緩起訴處分」等語。
    因此前案於撤銷緩起訴處分後，仍有同條例第20條所定觀察
    、勒戒等處遇制度之適用，新法所定之附條件緩起訴處分與
    觀察、勒戒等處遇，已無法相提並論，無從視為事實上已接
    受等同於「觀察、勒戒」之處遇，最高法院過往認為附命緩
    起訴處分事實上已接受觀察、勒戒處遇的見解，其論理已失
    其所據，雖該條文行政院尚未定施行日期，但為利法律銜接
    ，亦宜先予因應，而為相同之解釋。 　
　⒌綜上，被告本次犯行前雖曾經檢察官為附命完成戒癮治療之
    緩起訴處分，然基於上開理由，該緩起訴處分仍無法等同視
    為已經接受觀察、勒戒處遇。　
　㈣綜上，檢察官的上訴並無理由，應予駁回。又檢察官係針對
    原審諭知不受理的判決上訴，本院認為檢察官的上訴無理由
    而駁回其上訴，爰不經言詞辯論為之。　
據上論結，應依刑事訴訟法第368條，第372條，判決如主文。
本案經檢察官江金星提起公訴、上訴，檢察官林志峯到庭執行職
務。
中　　華　　民　　國　　109 　年　　12　　月　　23　　日
                  刑事第五庭    審判長法　官  黃國永
                                      法　官  翁世容 
                                      法　官  蔡川富
以上正本證明與原本無異。
檢察官如不服本判決應於收受本判決後20日內向本院提出上訴書
，其未敘述上訴理由者並得於提起上訴後20日內向本院補提理由
書。
本件被告不得上訴。
　　　　　　　　　　　　　　　　　　　書記官  黃心怡
中　　華　　民　　國　　109 　年　　12　　月　　23　　日